行　政　法　院　判　決　　　　　　　　　　　　　　八十七年度判字第七四一號
　　原　　　告　文華大飯店股份有限公司
　　代　表　人　甲○○○
　　訴訟代理人　李潮雄　律師
　　被　　　告　台北市中山地政事務所
右當事人間因有關土地登記事務事件，原告不服內政部中華民國八十六年十二月十五
日台內訴字第八六○五○八三號再訴願決定，提起行政訴訟，本院判決如左︰
　　主  文
原告之訴駁回。
　　事  實
緣原告所有坐落台北市○○區○○段五小段二二七地號土地及其地上建物（坐落台北
市○○○路○段五巷七號），於民國八十一年三月十日設定抵押權登記予訴外人林雪
英，權利價值新台幣一千三百萬元，清償日期為八十二年三月九日。上開抵押權設定
登記，經台灣高等法院八十三年度上更(一)字第一○三五號確定之刑事判決，認定非原
告所為，而係原告公司負責人甲○○○之子沈鈺鋒設定虛偽抵押權之結果。原告乃持
前揭刑事判決及確定證明書影本，請求被告逕行塗銷上開抵押權設定登記（八十一年
三月十日中山字第七○四九號抵押權設定登記）。被告未准其所請。原告不服，提起
訴願、再訴願，遞遭決定駁回，遂提起行政訴訟。茲摘兩造訴辯意旨如次：
原告起訴意旨略謂：一、按土地權利變更登記，應由權利人及義務人會同聲請之，土
地法第七十三條第一項定有明文。所謂權利變更登記，依同法第七十二條規定，含設
定登記在內。又聲請為土地權利變更登記，應經該管市縣地政機關審查證明無誤，始
得准予登記，亦有同法第七十五條第一項前段規定可憑。地政機關依職權應就土地權
利變更登記是否由權利人及義務人會同聲請之實質要件加以審查，苟上開法定要件有
所欠缺，即不能准為登記；倘誤為登記，應適用同法第六十九條規定，視地政機關有
無應依職權審查而未為審查之錯誤定其救濟方式，至私權存否，則由相關權利人另循
民事途徑主張，殊乃二事。二、本件依已確定之事實為：被告八十一年三月十日中山
字第七○四九號抵押權設定登記，憑以證明義務人即原告有會同聲請之文件中，其印
文、資格印鑑證明書皆為偽造，已據確定刑事判決認定無訛，且經執行沒收處分，上
情茲為被告所是承。地政機關依土地法第七十五條第一項規定既負有審查證明職責，
要不能以該資格印鑑證明書非其核發為由，未作任何審查。地政機關既容認土地權利
變更登記聲請人，得以他機關出具之證明文件代替審查，自應建構行政聯繫措施以資
判斷該證明文件之真偽，乃被告怠忽法定職守，未依法自行審查相關證明文件，復未
有任何行政連繫查核行為，致不法之徒有機可乘，其不利益則悉歸於人民，豈為事理
之平！三、土地登記規則第八條規定所稱「非經法院判決塗銷確定，登記機關不得為
塗銷登記」，係行政規定，行政院秘書處四十六年六月五日台內字第三○三八號函亦
為行政命令，上開行政命令或規定，與土地法第六十九條規定意旨不符部分，自不得
援用，法理甚明。本件抵押權登記，既於登記完畢後查得自始非由權利人及義務人會
同聲請，即為登記錯誤之態樣，本於司法院釋字第三七九號解釋意旨，應即為撤銷原
准為登記處分，逕行塗銷。為此，請判決撤銷原處分及一再訴願決定等語。
被告答辯意旨略謂︰一、申請抵押權登記依土地登記規則第三十四條第三款規定必須
檢附土地、建物所有權狀。查八十一年三月十日中山字第七○四九號抵押權設定登記
案確附有土地、建物所有權狀，為原告所不爭之事實。本該原告收執之權狀，他人竟
能持之申請登記，若原告無親自交付，亦不能推卸未善盡保管之責。如今，予他人有
可乘之機，原告應不能脫責。合先敘明。二、按地政機關受理人民申請登記案件，申
請人自應依土地法、土地登記規則及其他相關法令檢齊證明文件，供被告審查，經被
告依土地法第七十五條第一項規定審查無誤後准予登記。原告認為地政機關，怠忽法
定職守，未依法自行審查相關證明文件，不知何意﹖是地政機關需代申請人向各機關
申請其所需檢附之證明文件麼﹖係依據何法﹖原告不能防止不法之徒有機可乘，卻責
被告審查失職，不僅所言依法無據，所指亦有失允當。三、原告八十六年一月六日申
請書所附台灣高等法院八十三年度上更(一)字第一○三五號刑事判決主文為：「原判決
關於偽造公印部分撤銷。沈鈺鋒共同連續意圖供行使之用，而偽造有價證券，處有期
徒刑參年貳月，如附表貳所示之物均沒收。」該判決係對被告沈鈺鋒偽造有價證券案
件所為。依最高法院十八年抗字第二四一號判例；「判決之執行，應依主文所表示．
．．。」本案原告請求被告逕行塗銷八十一年三月十日中山字第七○四九號扺押權設
定登記，與上開判決主文所示不合。且依前揭土地登記規則第八條規定及行政院秘書
處四十六年六月五日台內宇第三○三八號函釋：「．．．地政機關尚難依據該項有罪
判決逕予辦理塗銷登記。．．．」內政部五十二年九月十六日台內地宇第一二二二三
七號函釋：「．．．申請登記．．．應屬．．．無效．．．，亦應．．．逕行依法提
起登記無效之訴，經法院判決確定後，．．．始可．．．申請登記。」原告既未提出
塗銷登記確定民事判決，被告否准原告扺押權塗銷登記之請求，並無違誤。四、原告
雖訴稱並非「依據刑事判決」或「登記縱有無效原因」之原因申請塗銷登記；而係因
申請登記文件業經沒收不存，依司法院大法官議決釋字第三七九號解釋，被告原先准
予登記之處分，失所附麗。惟本案與該解釋內容不同者有三：(一)非私有農地所有權之
移轉；(二)不肩負有憲法第一百四十三條第四項所揭櫫之國家土地政策；(三)該解釋案之
承受人係當事人，且明知無自耕能力。本案則涉及第三人，且前揭刑事判決均謂扺押
權人為「不知情」。是原告所訴不足採。原告雖提出台灣高等法院八十五年二月十二
日八十四年度重上第三三號民事判決，認定關係人林雪英於系爭土地及建物之扺押權
應予塗銷，惟原告於申請塗銷登記時，並未以之為理由，且該判決尚未確定，故以之
申請塗銷扺押權登記，亦與首揭規定不合。是被告為否准扺押權塗銷登記之請求，並
無違誤，應予維持。五、另原告依土地登記規則第一百三十二條規定要求被告塗銷八
十一年三月十日中山字第七○四九號扺押權設定登記，惟依土地登記規則第十四條規
定所稱登記錯誤或遺漏，係指登記之事項與登記原因證明文件所載之內容不符而言。
被告依法行政，並無違失。原告之訴為無理由，請判決駁回等語。
　　理  由
按「依本規則登記之土地權利，除本規則另有規定外，非經法院判決塗銷確定，登記
機關不得為塗銷登記。」土地登記規則第八條定有明文。又行政院秘書處四十六年六
月五日台內字第三○三八號函示略以：地政機關不得依據刑事判決逕辦塗銷登記。查
，本件原告持憑台灣高等法院八十三年度上更(一)字第一○三五號刑事判決及確定判決
證明書，向被告申請系爭坐落台北市○○區○○段五小段二二七地號土地及該地上建
物抵押權設定塗銷登記。經被告審認上開刑事確定判決，僅能認係由原告公司代表人
甲○○○之子沈鈺鋒設定虛偽抵押權，為連續意圖供行使之用，而偽造有價證券，處
有期徒刑參年貳月之刑事判決，該判決並未論及系爭抵押權有塗銷原因，應予塗銷之
事實，即該判決並非塗銷抵押權設定之民事確定判決，不能作為塗銷系爭抵押權設定
之依據，乃於八十六年一月十日以北市中地一字第八六六○○二四七○○號函否准其
塗銷登記之請求，揆諸首揭說明，尚無不合。原告起訴主張：被告八十一年三月十日
中山字第七○四九號抵押權設定登記，憑以證明義務人即原告有會同聲請之文件中，
其印文、資格印鑑證明書皆為偽造，已據確定刑事判決認定無訛，且經執行沒收處分
，上情茲為被告所是承。地政機關依土地法第七十五條第一項規定既負有審查證明職
責，要不能以該資格印鑑證明書非其核發為由，未作任何審查，逕行登記；倘誤為登
記，應適用同法第六十九條規定，視地政機關有無應依職權審查而未為審查之錯誤定
其救濟方式，至私權存否，則由相關權利人另循民事途徑主張，殊乃二事云云。經查
，申請抵押權登記依土地登記規則第三十四條第三款規定，必須檢附土地、建物所有
權狀，供地政機關依土地法第七十五條第一項規定審查無誤後，准予登記。本件依台
灣高等法院八十三年度上更(一)字第一○三五號刑事判決事實認定，系爭抵押權之設定
，係由原告代表人甲○○○之子沈鈺鋒，利用保管其母甲○○○、原告公司房地產權
狀之機會，偽刻原告公司甲○○○印章、印鑑證明公文書，交由不知情代書，設定虛
偽抵押權予不知情之林雪英等人，使不知情之被告承辦人員予以登記。由上開說明得
知，本件抵押權登記之申請，已提出相關文件及資料，並由抵押債權人、義務人或債
務人名義會同委由代書向被告提出申請，並經被告承辦人員審核無誤後，予以登記，
並無登記錯誤之情形，僅係登記效力是否及於原告之問題，自應由原告提起民事訴訟
，尋求救濟。從而，原告主張被告應依土地法第六十九條規定，更正即塗銷系爭抵押
權之登記，於法有違，原告主張，核無足採。原告另主張：土地登記規則第八條及前
開行政院秘書處四十六年六月五日台內字第三○三八號函，一為行政規定，一為行政
命令，與土地法第六十九條規定意旨規定不符，不應援用，被告據為否准原告請求之
依據，於法有違。況本件抵押權登記，既於登記完畢後查得自始非由權利人及義務人
會同聲請，即為登記錯誤之態樣，本於司法院釋字第三七九號解釋意旨，應即為撤銷
原准為登記處分，逕行塗銷，以維法治云云。然查，土地登記規則第八條規定與行政
院秘書處四十六年六月五日台內字第三○三八號函釋意旨，係在陳明經地政機關審查
無誤而予登記者，不得依據刑事判決逕行辦理塗銷登記，與土地法第六十九條登記有
遺漏或錯誤時之更正不同，原告顯係誤解上開法規。又依前開刑事判決所載，系爭抵
押權係由債權人與債務人或義務人名義，共同委由代書處理，即無由權利人及債務人
或義務人親自會同聲請登記之必要，自無土地法第六十九條規定登記錯誤之情節；又
本件非私有農地所有權之移轉，與司法院釋字第三七九號解釋意旨有別，原告依該解
釋意旨，請求塗銷系爭抵押權之登記，於法不合，不應准許，原告此部分之主張，亦
不足採信。綜上所述，原處分核無違誤，一再訴願決定遞予維持，亦無不合，原告猶
執前詞，聲明撤銷，為無理由，應予駁回。
據上論結，本件原告之訴為無理由，爰依行政訴訟法第二十六條後段，判決如主文。
中    華    民    國     八十七      年      四      月     二十四      日
                    行 政 法 院 第 五 庭
                                審 判 長 評  事      葉  振  權
                                         評  事      高  秀  真
                                         評  事      沈  水  元
                                         評  事      林  清  祥
                                         評  事      劉  鑫  楨
右  正  本  證  明  與  原  本  無  異
                                         法院書記官  張  惠  美
中    華    民    國     八十七      年      四      月     二十七      日
